最高法院民事判決　　　　　　　　　　　　　　　　八十八年度台上字第九三三號
　　上　訴　人　丁○○
　　訴訟代理人　吳炳輝律師
　　上　訴　人　丙○○
　　　　　　　　乙○○
　　　　　　　　己○○
　　　　　　　　戊○○
　　　　　　　　甲○○
　　被 上訴 人　庚○○
右當事人間請求分割共有物事件，上訴人對於中華民國八十六年十二月八日台灣高等
法院台南分院第二審更審判決（八十六年度上更(一)字第一○九號），提起上訴，本院
判決如左：
    主  文
上訴駁回。
第三審訴訟費用由上訴人負擔。
    理  由
本件分割共有物之訴，係必要共同訴訟，上訴人丁○○對於原判決提起上訴，依民事
訴訟法第五十六條第一項第一款規定，其效力及於未提起上訴之同造共有人丙○○、
乙○○、戊○○、己○○、甲○○，爰併列為上訴人，先予明。
次查被上訴人主張：坐落台南縣新化鎮○○段一六五一地號、建、面積○‧○九二三
公頃為兩造所共有，應有部分各如原判決附表（下稱附表）(二)所示，系爭土地並無因
物之使用目的或定有不分割特約致不能分割等情，爰求為分割之判決。
上訴人則以：系爭土地之共有人就共有物已訂有協議分割契約，縱共有人將其應有部
分讓與被上訴人，其分割契約對被上訴人仍繼續存在，不得再行起訴請求分割。又縱
分割契約訂立後已逾十五年，亦僅生他共有人抗辯之事由，被上訴人僅得請求他共有
人依分割契約履行等語，資為抗辯。
原審斟酌全辯論意旨及調查證據之結果，以：系爭土地為兩造所共有，並無因物之使
用目的或定有不分割特約致不能分割之情事，為上訴人所不爭，且據被上訴人提出土
地登記簿謄本附卷可按，堪信為真實。上訴人雖以前開情詞置辯，惟查上訴人丁○○
所提出之五十三年十二月六日就系爭土地所簽訂之分割合約書，並未經當時之共有人
鄭緩時參與，且查系爭土地於重測前，為北勢段二七一地號，民國五十三年間共有人
除前開分割合約書所載之共有人丙○○、丁○○、鄭金總、鄭進發、戊○○、鄭木琴
、甲○○、己○○等人外，尚有鄭緩時，其應有部分為十六分之三，並於七十年十月
三十日以買賣為原因，將其應有部分移轉登記予乙○○等情，有被上訴人於八十六年
九月一日所附呈之土地登記簿謄本可按。而新化鎮調解委員會五十六年六月十三日之
調解書，僅係當時之共有人鄭金總、丙○○（原判決誤載為乙○○）二人間就通路糾
紛所為之調解，亦有該調解書在卷可按，均未經全體共有人參與。上訴人執以抗辯全
體共有人已成立分割協議，被上訴人不得請求分割系爭土地云云，均無可取。次查系
爭土地為偏東北方向梯形地形，南側為鄉○道路，面寬二十公尺餘，北側二十八公尺
，兩側南北向分別為三十九公尺及三十九點五公尺，土地使用現狀如原判決所附複丈
成果圖（下稱附圖）(一)所示，Ａ部分為上訴人丁○○等之磚造平房，Ｂ部分為被上訴
人磚造平房，Ｃ部分為上訴人甲○○等磚造平房（屋頂為鐵架石棉瓦），有勘驗筆錄
及複丈成果圖(一)可稽。經斟酌附圖(二)、(四)、(五)、(六)及附圖(三)之乙案等分割方法，均互
有缺失，應以附圖(三)之甲案之分割方法最能兼顧兩造共有人目前使用系爭土地之狀況
及兩造之利益，爰審酌共有物性質、土地經濟效用、共有物使用狀況、公平原則及土
地南側面臨道路及共有人丁○○、丙○○、乙○○及戊○○、甲○○、己○○分別表
示願維持共有之意願，從而第一審判決，以上開附圖(三)甲案之分割方法，堪稱妥適。
次按以原物分配時，如共有人中有不能按其應有部分受分配時，得以金錢補償之，民
法第八百二十四條第三項定有明文。又共有物之分割，如依原物之數量按其應有部分
之分配比例價值顯不相當者，依其價值按其應有部分比例分配，仍不失為以原物分配
於各共有人。惟依其價值，按其應有部分比例分配原物，如有害於經濟之利用價值，
應認有民法第八百二十四條第三項之適用。上訴人丁○○等雖堅決反對以金錢補償，
惟依上開各分割方案，因上訴人丁○○等分割所取得部分為準角地地帶，地價較高，
如欲分得該地段，應以地價補償較公允，且上訴人戊○○等又不同意減分土地，並表
示若要出售土地，要以一坪新台幣（下同）二十萬元出售等語。查系爭土地面積○‧
○九二三公頃，依附圖(三)之甲案之分割方法，道路用地○‧○一五八公頃，兩造所分
擔之道路用地面積如原判決附表(一)內分擔比例計算。再依上開方案分割後，兩造所取
得之面積，及兩造原應有比例計算，被上訴人少得一七‧六二五平方公尺土地，上訴
人丁○○、丙○○、乙○○三人共少得三一‧四六二平方公尺土地，上訴人戊○○、
己○○、甲○○三人則共多得四八‧四六八七五平方公尺之土地。又依財團法人中華
企業技術鑑定委員會所為鑑定，上訴人丁○○三人所分得Ａ部分臨十二米道路及五米
私設巷道，呈準角地地形，臨路地約佔百分之八十，遞減路段百分之二十，準角地則
乘百分之一百零五；被上訴人所分得「Ｂ」部分僅臨五米私設巷道，臨巷道價值約佔
百分之八十六，遞減路段約佔百分之十四；上訴人戊○○三人所分得Ｃ部分臨巷道價
值約佔百分之七十五，遞減路段約佔百分之二十五，其計算方式如附表(三)至(九)所示，
其鑑定之結果尚稱公允，因而命丁○○、丙○○、乙○○、戊○○、己○○、甲○○
分別補償被上訴人之金額，依序為十六萬零十四元、十三萬三千三百四十五元、十六
萬零十三元、十五萬九千五百二十四元、三十一萬九千零四十八元、十五萬九千五百
二十四元（詳如附表(一)所示），為其心證所由得，復說明上訴人其他抗辯之取捨意見
及不必再予審酌之理由，爰維持第一審所為按附圖(三)之甲案為分割及命按附表(一)所示
金額為補償之判決，駁回上訴人之上訴，經核於法洵無違誤。上訴論旨，仍爭論兩造
間前已訂立有土地分割合約書，被上訴人應受拘束，不得再請求為判決分割，並就原
審取捨證據、認定事實之職權行使及本其自由裁量權所定之分割方法，指摘原判決不
當，聲明廢棄，難認有理由。
據上論結，本件上訴為無理由。依民事訴訟法第四百八十一條、第四百四十九條第一
項、第七十八條，判決如主文。
中      華      民      國    八十八    年      四      月     三十     日
                              最高法院民事第五庭
                                  審判長法官  洪  根  樹
                                        法官  謝  正  勝
                                        法官  劉  福  來
                                        法官  黃  熙  嫣
                                        法官  吳  正  一
      右正本證明與原本無異
                                              書  記  官
中      華      民      國    八十八    年      五      月    二十五    日
